臺北高等行政法院判決
　　　　　　　　　　　　　93年度訴字第00608號
　　　　　　　　　　　　　94.
原　　　告　甲○○
訴訟代理人　周威良律師
　　　　　　李振林律師
被　　　告　臺北縣政府
代　表　人　乙○○代理縣長）.
訴訟代理人　丙○○
　　　　　　丁○○
　　　　　　戊○○
上列當事人間因獎懲等事件，原告不服公務人員保障暨培訓委員
會中華民國92年12月9日92公審決字第0338號復審決定，提起行政
訴訟。本院判決如下：
　　主  文
復審決定及原處分（即被告92年7月2日北府人二字第0920394413
號函）均撤銷。
原告其餘之訴駁回。
訴訟費用由被告負擔。
　　事  實
一、事實概要：
    緣原告原任職臺北縣政府工務局建照管理課技士（業已於91
    年1月5日離職），前因請假有虛偽情事，致88年累積曠職達
    1日3小時、89年累積曠職達5日、90年累積曠職達6日1小時，
    臺北縣政府除以90年12月31日90北府人二字第476281號令核
    布分予申誡二次、一次記一大過及一次記一大過懲處（按：
    該府嗣就原告90年累積曠職達6日1小時部分，復以91年2月4
    日北府人二字第0910061651號令核布一次記一大過，原90年
    12月31日有關原告90年累積曠職達6日1小時一次記一大過令
    併案撤銷。）外，另以90年12月31日90北人二字第2-11248扣
    薪通知書通知原告88年扣薪1日、89年扣薪5日、90年扣薪6日
    ，原告並於91年1月4日繳回應扣薪日數之薪額。原告不服臺
    北縣政府上開90年12月31日、91年2月4日懲處令，提起再申
    訴案，業經公務人員保障暨培訓委員會91年5月28日公申決字
    第0107號再申訴決定書決定：「再申訴駁回。」在案。原告
    嗣以其因本件所涉刑事案件，經臺灣板橋地方法院檢察署（
    以下簡稱板橋地檢署）檢察官92年2月10日91年度偵字第218
    66號不起訴處分書予以不起訴；臺灣高等法院檢察署（以下
    簡稱臺灣高檢署）92年3月31日92年度上職議字第1235號處分
    書駁回再議確定在案，依行政程序法第128條規定，向臺北縣
    政府請求行政程序重開及撤銷該府90年12月31日、91年2月4
    日懲處令及90年12月31日扣薪通知書，經該府以92年7月2日
    北府人二字第0920394413號函復略以：「……查行政程序法
    第3條第3項規定：『下列事項，不適用本法之程序規定：…
    …七、對公務員所為之人事行政行為。』次查法務部行政程
    序諮詢小組第五次會議紀錄之結論事項（三）略以：有關一
    次記一大過可不必依行政程序法之規定為之。另有關旨揭事
    項，請依公務人員保障暨培訓委員會再申訴決定書（91公申
    決字第0107號）辦理。……。」原告不服，提起復審，遭復
    審駁回，遂提起本件行政訴訟。
二、兩造聲明：
　　(一)原告聲明求為判決：
　　　1.復審決定、原處分（原證五即被告92年7月2日北府人二
　　　　字第0920394413號函）均撤銷。
      2.命被告應作成准予程序重開之處分，並撤銷本件起訴狀
　　　　所指原證二（即被告90年12月31日90北府人二字第
　　　　476281號令核布分予申誡二次、一次記一大過及一次記
　　　　一大過懲處）、原證三（即被告91年2月4日北府人二字
　　　　第0910061651號令）及原證四（即90年12月31日90北人
　　　　二字第2-11248扣薪通知書）等行政處分。
　    3.訴訟費用由被告負擔。
　　(二)被告聲明求為判決：1.駁回原告之訴。
                        2.訴訟費用由原告負擔。
三、兩造之爭點：被告機關認本件係屬對公務員所為之人事行政
    行為，依行政程序法第3條第3項第7款規定，不適用本法（行
    政程序法）第128條程序重開之規定，是否適法？
    (一)原告主張之理由：
      1.本件前開原證二（含原證二之一、原證二之二、原證二
        之三）、原證三等，均屬行政處分之性質，自得依法請
        求救濟。其理由如后：
        (1)前開原證二（含原證二之一、原證二之二、原證二之
          三）、原證三之處分，足以改變原告之公務員身分關
          係，影響及於服公職之權利，乃被告原處分機關竟蓄
          意規避公務人員考績法第12條第1項第2款第2目專案考
          績「一次記二大過，免職」之相關程序，嚴重損害原
          告之權益。茲析述之：
          前揭原證二之一載敘「．．．主旨：核定甲○○一
            員獎懲如下：．．．二、獎懲：申誡貳次。三、獎
            懲事由：88年請假有虛偽情事，應曠職1日3小時，
            違反規定．．．」。
          前揭原證二之二載敘「．．．主旨：核定甲○○一
            員獎懲如下：．．．二、獎懲：一次記一大過。三
            、獎懲事由：89年請假有虛偽情事，應曠職5日，違
            反規定．．．」。
          前揭原證二之三載敘「．．．主旨：核定甲○○一
            員獎懲如下：．．．二、獎懲：一次記一大過。三
            、獎懲事由：90年請假有虛偽情事，應曠職6日1小
            時，違反規定．．．」。
          凡此等核定獎懲內容，均係以同一發文字號，即90
            北府人二字第476281號，同時發文3紙（見前揭原證
            二之一、二之二、二之三），其發文日期皆為民國
            90年12月31日，顯見原處分機關係一次同時為該等
            核定之處分，要屬「一次記二大過」之情事（另二
            申誡）。質言之，前揭原證二之一、原證二之二、
            原證二之三，核係單一之行政處分，至為明確。
          雖原處分機關未復依公務人員考績法第12條第1項第
            2款第2目，為免職之處分，惟其一次記二大過、二
            申誡後，進而曉諭原告自行辭職，用資達成與免職
            處分相同之效果，亦無疑義。
          嗣原處分機關另以民國91年2月4日，北府人二字第
            0910061651，略以：「．．．主旨：核定甲○○一
            員獎懲如下：．．．二、獎懲：一次記一大過。獎
            懲事由：90年請假有虛偽情事．．．說明：一、本
            府90年12月31日90北府人二字第476281號有關林員
            90年有虛偽情事，應曠職6日1小時一次記一大過令
            併案撤銷．．．」。原處分機關此等令：
            Ａ其揭示之主旨、獎懲事由、法令依據等，均與開
              原證二之三「．．．．主旨：核定甲○○一員獎
              懲如下：．．．二、獎懲：一次記一大過。三、
              獎懲事由：90年請假有虛偽情事，應曠職6日1小
              時，違反規定．．．」，盡皆相同。互核該等令
              函之文字敘述，竟未有任何改變異動。
            Ｂ原處分機關揭示相同之獎懲後，撤銷前函相同之
              獎懲。此等舉措，愈發證明原處分機關意在規避
              「一次記二大過」之適用，其情虛掩飾之切，溢
              於上開原證二函之行文間。
        (2)本件原證二（含原證二之一、二之二、二之三）及原
          證三，係以單一之行政處分，改變公務員之身分關係
          ，應許其提起行政訴訟：
          按公務人員保障法第25條第1項規定，有如前揭（另
            舊法公務人員保障法第18條規定「公務人員對於服
            務機關或人事主管機關所為之行政處分，認為違法
            或不當，致損害其權利或利益者，得依本法提起覆
            審。」）。又公務人員考績法第12條第1項第2款第
            2目規定「專案考績，於有重大功過時行之，其獎懲
            依左列規定：．．．（二）一次記二大過者，免職
            。」。凡此，皆屬行政處分，固得提起復審，並進
            而行政訴訟。
          本件之情事，核與該等公務人員考績法第12條第1項
            第2款第2目專案考績「一次記二大過，免職」，實
            質相同，亦應認屬行政處分。
          揆諸司法院大法官釋字第二四三號解釋揭示「．．
            ．對公務員所為之免職處分，直接影響其憲法所保
            障之服公職權利，受處分之公務員自得行使憲法第
            16條訴願及訴訟之權。該公務員已依法向該管機關
            申請復審及向銓敘機關申請再復審或以類此之程序
            謀救濟者，相當於業經訴願、再訴願程序。如仍有
            不服，應許其提起行政訴訟．．．」等意旨。本件
            原證一（含原證二之一、原證二之二、原證二之三
            ）及原證三，既足以改變公務員身分關係，直接影
            響其服公職之權利，應允許提起行政訴訟，始符合
            法制。
      2.本件前開原證四，亦係屬行政處分，其理由為：
        (1)原證四係以原告於民國88年、民國89年、民國90年曠
          職之日數，辦理扣薪。各該曠職日數，係基於前揭原
          證二之一、二之二、二之三所認定者。
        (2)原證四攸關原告之財產上請求權，徵諸釋字第二六六
          號解釋「．．．惟公務員基於已確定之考績結果，依
          據法令規定為財產上之請求而遭拒絕者，影響人民之
          財產權，參酌本院釋字第一八七號及第二０一號解釋
          ，尚非不得依法提起訴願或行政訴訟．．．」之意旨
          ，此部分自應屬行政處分，亦毋庸置疑。
      3.本件原證二（含原證二之一、二之二、二之三）、原證
        三及原證四，均屬行政處分，則應有行政程序法第128條
        之適用，洵非同法第3條第3項第7款所指者。按「行政處
        分於法定救濟期間經過後，具有下列各款情形之一者，
        相對人或利害關係人得向行政機關申請撤銷、廢止或變
        更之．．．二、發生新事實或發現新證據者，但以如經
        斟酌可受較有利之處分者為限。三、其他具有相當於行
        政訴訟法所定再審事由且足以影響行政處分者。．．．
        」，行政程序法第128條第1項第2款、第3款定有明文。
        茲原告發現新證據，且原證二（含原證二之一、二之二
        、二之三）、原證三及原證四等，適用法規顯有錯誤，
        因認原處分機關應依法撤銷該等處分，爰於法定期間內
        ，提出申請。乃原處分機關不察，竟率爾駁回，復審機
        關亦駁回原告之申請，皆有未合。為此，懇請鈞院撤銷
        原處分、復審決定，並諭知原處分機關應撤銷本件原證
        二（含原證二之原證二之二、原證二之三）、原證三及
        原證四，另為適法之處分。茲就本件援引適用行政程序
        法第128條規定，敘述其理由：
        (1)按原證二（含原證二之一、二之二、二之三）及原證
          三，皆以「請假有虛偽情事」，進而認定曠職之日數
          ，惟未載敘其理由。觀乎原告前曾提出申訴，據原處
          分機關函覆內容，似得略知梗概。原處分機關於民國
          91年2月25日北府人二字第0910057282號函略以「．．
          ．調閱加班費、差旅費支出憑證相關資料，並配合入
          出境管理局及航空公司所提供之資料詳加比對，台端
          違法事證明確．．．本府認定台端曠職之事實如下：
          90年度．．．90年合計曠職6日1小時。89年：．．．
          89年合計曠職5日。88年．．．88年合計曠職1日3小時
          ．．．」。此等曠職之事實，無非逕依入出境資料及
          所謂航空公司資料。
        (2)惟查原告前因本件另涉刑事責任部分，經移送偵辦後
          ，台灣板橋地方法院檢察署檢察官以91年度偵字第21
          866號不起訴處分書，處分不起訴確定在案，此有檢察
          官不起訴處分書足憑。該不起訴處分復經台灣高等法
          院檢察署以92年度上職議字第1235號處分書，駁回原
          處分檢察官之職權送請再議，而告確定在案。原告先
          後於民國92年3月11日收受前揭不起訴處分書，民國9
          2年4月22日收受前開駁回處分書，始知悉本件具有行
          政程序法第128條規定之撤銷原證二（含原證二之一、
          二之二、二之三）、原證三及原證四等之事由。
        (3)細繹檢察官不起訴處分書內容，本件請求撤銷原證二
          （含原證二之一、二之二、二之三）及原證三之情形
          為：
          有關新證據部分（行政程序法第128條第1項第2款）
            ：
            Ａ原證二（含原證二之一、二之二、二之三）及原
              證三認定原告曠職之時日，據前揭民國91年2月2
              5日北府人二字第0910057282號函載指下列關於民
              國89年之各該部分：
              ａ「．．．89年：１、4月14日：出境，班機時間
                14:20-- 16:05，出差1日，出差地點瑞芳，下
                午未實際執行職務，下午曠職０．5日。」。
              ｂ「．．．（89年）．．．１１、11月9日：出境
                ，班機時間11:35--13:10，出差1日，出差地點
                坪林，因由本府至坪林一個半小時不足以往返
                ，本日應未實際執行職務，曠職1日。」。
              ｃ「．．．89年合計曠職5日．．．」。
            Ｂ原證二（含原證二之一、二之二、二之三）及原
              證三認定復審人曠職之時日，據前揭民國91年2月
              25日北府人二字第0910057282號函載指下列關於
              民國90年之各該部分：
              ａ「．．．90年：．．．３、3月30日：出境，班
                機時間11:35-- 13:10，出差1日，出差地點坪
                林，因由本府至坪林一個半小時不足以往返，
                本日應未實際執行職務，曠職1日。」
              ｂ「．．．（90年）．．．４、4月10日：入境，
                班機時間20:55-- 22;26，出差1日，出差地點
                坪林，本日未實際執行職務，曠職1日。」。
              ｃ「．．．90年合計曠職6日一小時．．．」。
            Ｃ凡此原證二（含原證二之一、二之二、二之三）
              及原證三載敘各節，據前開檢察官不起訴處分書
              ，皆為迥異不同之認定。其載明「．．．至於調
              查機關以被告甲○○所申報89年4月14日、89年1
              1月9日、90年3月30日、90年4月10日等4天出差，
              或經向出差所在地公所查詢並無會勘之紀錄，或
              以路程、時程計算，被告甲○○不可能於出差後
              再行出國云云。然建管業務之會勘並非每件均需
              會同鄉鎮公所為之，又如時程上計算妥當，於出
              差後逕赴機場辦理出境，亦非絕對不可能，尚難
              據此作為不利被告甲○○之認定．．．」：
              ａ檢察官此等認定，實屬前揭行政程序法第128條
                第1項第2款之「發現新證據，且以如經斟酌可
                受較有利之處分者」。
              ｂ蓋原證二（含復證二之一、二之二、二之三）
                及原證三，依前開１Ａ各款及１Ｂ各款所述，
                皆認定各該出差時日未實際執行職務。惟嗣經
                檢察官偵查結果，認定本件復審人確有執行職
                務之情事。
              ｃ從而，原證二（含原證二之一、二之二、二之
                三）及原證三認定之曠職時數，漏未斟酌此等
                新證據，已極明確。又若斟酌此等新證據，則
                其核計之曠職時數，自鮮少於原證二（含原證
                二之一、二之二、二之三）及原證三所認定者
                ，進而對原告較屬有利，亦無疑義。
            Ｄ此外，原證二（含原證二之一、二之二、二之三
              ）及原證三，就前開１Ａ各款及１Ｂ各款以外，
              其據以認定之曠職時數，顯亦有誤。蓋前揭新證
              據，亦皆得適用之。從而，原證二（含原證二之
              一、二之二、二之三）及原證三認定之曠職總時
              數，顯屬有誤。
          有關「適用法規」顯有錯誤部分（行政程序法第12
            8條第1項第3款，行政訴訟法第273條第1項第1款）
            ：
            Ａ按「公務人員請假規則」第13條等規定「未辦請
              假、公假或休假手續而擅離職守或假期已滿仍未
              銷假，或請假有虛偽情事者，均以曠職論。」。
            Ｂ本件既經發現前開新證據，足資認定原證二（含
              原證二之一、二之二、二之三）及原證三核計曠
              職時數盡皆失當，則其適用上開規定，即非無錯
              誤。
        (4)前開原證四，係以原告於民國88年、民國89年、民國
          90年曠職之日、時數，辦理扣薪。各該曠職日、時數
          ，係基於前揭原證二（含原證二之一、二之二、二之
          三）及原證三所認定者。茲前揭原證二（含原證二之
          一、二之二、二之三）及原證三，既有行政程序法第
          128條第1項第2款、第3款等撤銷之事由，有如前述（
          三）１、２者，則其賴以核計辦理扣薪之前揭原證四
          ，亦應以相同之理由，援引同等規定撤銷之，始符法
          制。
        (5)按本件原證二（含原證二之一、原證二之二、原證二
          之三）、原證三及原證四等行政處分，均載稱「請假
          有虛偽情事」。另被告機關於復審程序，則以「未辦
          請假手續而擅離職守之事實發生，本府爰依公務人員
          請假規則第13條之規定予以曠職登記，並依公務人員
          俸給法第22條規定予以扣薪處分．．．」。前後參照
          ，互見未符之處。此等情事，有待陳述者為：
          前者，以「公務人員請假規則」第13條「請假有虛
            偽情事，以曠職論」。惟查原告本毋須請假，其僅
            填具出差單。從而，其適用法規，是否無誤，殊值
            商榷。
          後者，以「公務人員請假規則」第13條「未辦請假
            、公假或休假手續而擅離職守或假期已滿仍未銷假
            ．．．均以曠職論。」。惟查所列計之時數、日數
            ，亦非原證二（含原證二之一、原證二之二、原證
            二之三）、原證三及原證四等處分所載指者。蓋前
            揭檢察官不起訴處分書業已認定原告確有執行出差
            職務之情，該等處分列計之時數、日數，自有未合
            。
          從而，各該處分適用法規，尤見其失當之處，併此
            敘明。
　　(二)被告主張之理由：
      1.查公務人員請假規則第11條規定：「請假、公假或休假
        人員，應填具假單，經核准後，始得離開任所，但有急
        病或緊急事故，得由其同事或家屬親友代辦或補辦請假
        手續。」第13條規定：「未辦請假、公假或休假手續而
        擅離職守或假期已滿仍未銷假，或請假有虛偽情事者，
        均以曠職論。」故公務人員辦理請假手續應親自且於事
        前為之；次查公教人員申請出國案件審核要點第14點（
        按：88年10月27日修正）規定：「公務人員申請出國觀
        光，須經授權之主管核准。（現行法制：行政院及所屬
        級機關因公派員出國案件編審要點）」又查依國內出差
        旅費報支要點規定：「出差人員之出差期間及行程，應
        視事實之需要，事先經機關核定，並儘量利用便捷之交
        通工具縮短行程。」爰此，出差人員執行職務應力求切
        實，如提前結束任務，應即返回辦公處所銷假，不得有
        利用時間處理私務或出國觀光之行為，合先敘明。
      2.原告不服前開本府90年12月31日、91年2月4日懲處令及
        本府90年12月31日扣薪通知書之處分，爰於91年1月30日
        提出申訴，本府亦於91年2月25日以北府人二字第09100
        057282號函，以林員違法事證明確，多次以出差方式處
        理私務並出國觀光亦屬事實函復在案。
      3.原告不服本府91年2月25日函復，於91年3月24日提出再
        申訴，並經本府陳轉公務人員保障暨培訓委員會審理，
        嗣經該會審結於91年6月6日公地保字第9101751號再申訴
        決定書，認本府所為懲處行為尚無不當，以「再申訴為
        無理由駁回」在案。
      4.嗣原告於92年6月12日提民事申請狀，以臺灣板橋地方法
        院檢察署檢察官92年2月10日91年度偵第21866號不起訴
        處分書及臺灣高等法院檢察署92年3月31日92年度上職議
        字第1235號處分書駁回再議，依行政程序法第128條第1
        項第2款、第3款規定，請求本府重開行政程序及撤銷本
        府90年12月31日、91年2月4日懲處令及本府90年12月31
        日扣薪通知書，本府業於民國92年7月2日以北府人二字
        第０９２０３９４４１３號函函復在案。
      5.嗣原告於民國92年7月31日提出請求撤銷本府90年12月3
        1日、91年2月4日懲處令及本府90年12月31日扣薪通知書
        復審案，本府爰陳轉公務人員保障暨培訓委員會審理，
        該會業已92公審決字第0238號決定書，以本府所為之扣
        薪處分係依據林員曠職之事實並依相關法規規定所為之
        行為與刑事判決利用職務上機會詐取財物罪（浮報加班
        費及出差費）不起訴處分之審判事由無涉及本府懲處案
        係屬管理措施，林員所受懲處，核與公務人員考績法第
        十二條所稱平時考核累積達二大過年終考績應列丁等免
        12職及一次記二大過免職，二者情況顯屬不同，林員主
        張得依復審程序救濟，顯係對法規有所誤解，決定「扣
        薪部份，復審駁回」，「其餘復審不受理」在案。
      6.原告不服公務人員保障暨培訓委員會92公審決字第0238
        號復審決定書，爰向貴院提出行政訴訟，請求撤銷本府
        90年12月31日、91年2月4日懲處令、本府90年12月31日
        扣薪通知書及本府92年7月2日函復。查林員分別於88年
        、89年、90年等請假有虛偽情事，應予曠職，並經本府
        依相關法規規定，於90年12月31日以90北府人二字第47
        6281號令核布予申誡二次、一次記一大過、一次記一大
        過之懲處、91年2月4日以北府人二字第0910061651號令
        核布一次記一大過，並撤銷原懲處令及90年12月31日以
        北人二字第2-11248號扣薪通知書，林員並於91年1月4日
        繳回應扣薪日數之薪額。按公務人員保障法第77條規定
        ：「公務人員對於服務機關所為之管理措施或有關工作
        條件之處置認為不當，致影響其權益者，得依本法提起
        申訴、再申訴。」所稱「服務機關所為之管理措施」，
        係指機關為達行政目的所為之作為或不作為，包括機關
        內部生效之表意行為或事實行為等，均屬管理措施範圍
        ，如機關長官或主管所為之工作指派、不改變公務人員
        身分關係之記一大過、記過、申誡懲處、考績評定或機
        關長官所發之職務命令等，應循申訴、再申訴程序救濟
        。又保障法第77條第1項、第78條第1項及第83條規定，
        公務人員不服服務機關所為之申訴函復，如擬提起救濟
        ，應依該等規定，提起再申訴，惟保障法對於再申訴決
        定，並未設救濟途徑，亦即再申訴事件於公務人員保障
        暨培訓委員會作成再申訴決定，全部程序即告終了，再
        申訴人不得再聲明不服。本府對林員上開懲處案係屬「
        管理措施」，核與公務人員考績法第12條所稱平時考核
        累積達二大過年終考績應列丁等免職及一次記二大過免
        職，二者情況顯屬不同，林員主張依行政訴訟程序救濟
        ，顯係不合法。
      7.另原告依所涉刑事案件，經板橋地檢署檢察官偵查終結
        ，予以不起訴處分確定，伊竟以發現新事證及原處分適
        用法規顯有錯誤為由，依行政程序法第128條規定，向本
        府請求行政程序重開及撤銷本府上開90年12月31日、91
        年2月4日懲處令及90年12月31日扣薪通知書。按依行政
        程序法第3條第3項：「下列事項，不適用本法之程序規
        定︰一：：：。七、對公務員所為之人事行政行為。：
        ：：。」規定，對公務員所為之人事行政行為不適用該
        法之程序規定；另參酌法務部89年4月12日法89律字第0
        08393號函：：：。至於非屬行政處分之其他人事行政行
        為則視個案情形，由主管機關自行斟酌：：：。」釋示
        ，主管機關對於非屬行政處分之其他人事行政行為，仍
        可斟酌不適用行政程序法之規定。茲以本府所為之扣薪
        處分係依據林員曠職之事實並依相關法規規定所為之行
        為，縱林員所涉刑事案件，經板橋地檢署檢察官偵查終
        結，予以不起訴處分，惟屬各權責機關認定事實之不同
        ，實尚難謂屬新事實或新證據。況該案係檢察官針對林
        員是否犯貪污治罪條例第5條第1項第2款利用職務上之機
        會詐取財物罪（浮報加班費及出差費）所為之判斷，核
        與本府據林員曠職事實予以扣薪之事由未盡相同。且查
        該不起訴處分書係謂：「……至於調查機關以被告甲○
        ○所申報89年4月14日、89年11月9日、90年3月30日、9
        0年4月10日等4天出差，或經向出差所在地公所查詢並無
        會勘之紀錄，或以路程、時程計算，被告甲○○不可能
        於出差後再行出國云云。然建管業務之會勘並非每件均
        需會同鄉鎮公所為之，又如時程上計算妥當，於出差後
        逕赴機場辦理出境，亦非絕對不可能，尚難據此作為不
        利被告甲○○之認定。：：：。」是以，檢察官並非認
        定林員確有執行職務，僅係基於刑事訴訟法第154條犯罪
        事實應依證據認定，無證據不得推定其犯罪事實之規定
        ，以該案尚無積極證據足認林員之犯行，其犯罪嫌疑不
        足，爰予不起訴處分。據此，本案實與刑事判決利用職
        務上機會詐取財物罪（浮報加班費及出差費）不起訴處
        分之審判事由無涉。
　　理  由
一、被告代表人原為蘇貞昌，訴訟中變更為乙○○，茲由被告新
    任代表人具狀聲明承受訴訟，核無不合，應予准許。
二、按「本法所稱行政處分，係指行政機關就公法上具體事件所
    為之決定或其他公權力措施而對外直接發生法律效果之單方
    行政行為。」行政程序法第92條第1項定有明文。同法第128
    條規定：「行政處分於法定救濟期間經過後，具有下列各款
    情形之一者，相對人或利害關係人得向行政機關申請撤銷、
    廢止或變更之。但相對人或利害關係人因重大過失而未能在
    行政程序或救濟程序中主張其事由者，不在此限：一、具有
    持續效力之行政處分所依據之事實事後發生有利於相對人或
    利害關係人之變更者。二、發生新事實或發現新證據者，但
    以如經斟酌可受較有利益之處分者為限。三、其他具有相當
    於行政訴訟法所定再審事由且足以影響行政處分者。前項申
    請，應自法定救濟期間經過後三個月內為之；其事由發生在
    後或知悉在後者，自發生或知悉時起算。但自法定救濟期間
    經過後已逾五年者，不得申請。」同法第129條規定：「行政
    機關認前條之申請為有理由者，應撤銷、廢止或變更原處分
    ；認申請為無理由或雖有重新開始程序之原因，如認為原處
    分為正當者，應駁回之。」上揭行政程序法第128條所規範者
    ，即所謂之「行政程序之重新進行」，指人民對其已不可爭
    訟之行政處分，在一定之條件下，得請求行政機關重新進行
    行政程序，以決定是否撤銷或廢止原行政處分；其所稱「法
    定救濟期間經過後」，係指行政處分因法定救濟期間經過後
    ，不能再以通常之救濟途徑，加以撤銷或變更，而發生形式
    確定力者而言；是行政處分發生形式確定力後，除依行政程
    序法第117條規定，由原處分機關或其上級機關「依職權」予
    以撤銷變更；或於符合上揭程序重開要件時，由相對人或利
    害關係人依法申請程序重開，重新審查原行政處分外；自不
    得再任意爭執原行政處分之效力。
三、次按「下列事項，不適用本法之程序規定︰……七、對公務
    員所為之人事行政行為。」行政程序法第3條第3項第7款定有
    明文。惟何謂人事行政行為，在解釋上並非單義確定之概念
    ，一般而言可指公務員「考試、任用、考績、級俸、升遷、
    獎懲、保障、撫卹、退休、訓練等行為與措施」，範圍如此
    廣泛，若謂一切人事行政行為均無本法之適用餘地，則公務
    員之權利保障將因而生一大缺口，如此結果殆非法治國家之
    正常現象（林明鏘、周志宏、蔡茂寅、李建良合著行政程序
    法實用90年10月2版第21、22頁參照）；至「人事行政行為
    」之結果可為有利於相對人者，例如職位陞遷，俸給晉級；
    亦可為不利於相對人者，如免職、停職、記過、申誡等；惟
    自行政程序法第102條等規定觀之，行政處分應「說明理由
    」且予相對人「陳述意見之機會」或「聽證」者，僅限於「
    限制或剝奪人民自由或權利」的「不利處分」，故此處所謂
    的「人事行政行為」應限於「不利人事行政行為」而言，始
    有意義（湯德宗著論行政程序法論89年初版第141、142頁參
    照）。又「憲法第十八條規定人民有服公職之權利，旨在保
    障人民有依法令從事於公務之權利，其範圍不惟涉及人民之
    工作權及平等權，國家應建立相關制度，用以規範執行公權
    力及履行國家職責之行為，亦應兼顧對公務人員之權益之保
    護。公務人員之懲戒乃國家對其違法、失職行為之制裁。此
    項懲戒得視其性質，於合理範圍內，以法律規定由其長官為
    之。中央或地方機關依公務人員考績法或相關法規之規定對
    公務人員所為免職之懲處處分，為限制人民服公職之權利，
    實質上屬於懲戒處分，其構成要件應由法律定之，方符憲法
    第二十三條之意旨。公務人員考績法第十二條第一項第二款
    規定各機關辦理公務人員之專案考績，一次記二大過者免職
    。同條第二項復規定一次記二大過之標準由銓敘部定之，與
    上開解釋意旨不符。又懲處處分之構成要件，法律以抽象概
    念表示者，其意義須非難以理解，且為一般受規範者所得預
    見，並可經由司法審查加以確認，方符法律明確性原則。對
    於公務人員之免職處分既係限制憲法保障人民服公職之權利
    ，自應踐行正當法律程序，諸如作成處分應經機關內部組成
    立場公正之委員會決議，處分前並應給予受處分人陳述及申
    辯之機會，處分書應附記理由，並表明救濟方法、期間及受
    理機關等，設立相關制度予以保障。復依公務人員考績法第
    十八條規定，服務機關對於專案考績應予免職之人員，在處
    分確定前得先行停職。受免職處分之公務人員既得依法提起
    行政爭訟，則免職處分自應於確定後方得執行。相關法令應
    依本解釋意旨檢討改進，其與本解釋不符部分，應自本解釋
    公布之日起，至遲於屆滿二年時失其效力。」大法官會議釋
    字第491號解釋在案。準此，行政程序法第3條第3項第7款所
    定機關對公務員所為之人事行政行為不適用行政程序法之程
    序規定，該條文所謂不適用行政程序法之「程序規定」，應
    作限縮之解釋；應係指不適用行政程序法第1章第1節至第11
    節（其中尤以第10節聽證程序之規定）有關程序之規定，至
    行政程序法第128條（第二章第三節）關於行政處分效力之
    規定，則非包含之。此與公務人員保障法第25條第1項所定
    「公務人員對於服務機關或人事主管機關所為之行政處分，
    認為違法或顯然不當，致損害其權利或利益者，得依本法提
    起復審。‥‥」或同法第77條第1項所定「公務人員對於服
    務機關所為之管理措施或有關工作條件之處置認為不當，致
    影響其權益者，得依本法提起申訴、再申訴。」之情無涉。
四、本件被告對於原告以90年12月31日90北府人二字第476281號
    令核布分予申誡二次、一次記一大過及一次記一大過懲處；
    以91年2月4日北府人二字第0910061651號令一次記一大過（
    有關原告90年累積曠職達6日1小時一次記一大過令併案撤銷
    ）。另以90年12月31日90北人二字第2-11248扣薪通知書，
    通知原告應予扣薪；上揭申誡、記過等獎懲處分及扣薪處分
    （扣薪之處分，影響原告基於公務員身份所產生之財產上請
    求權，並得提起復審及行政訴訟）固均屬機關之人事行政行
    為，惟依上揭說明，仍有行政程序法第128條程序重開規定
    之適用。被告對於原告程序重開之請求，本應依行政程序法
    第128條規定，判斷是否符合程序重開之要件；惟原處分（
    即被告92 年7月2日北府人二字第0920394413號函）認本件
    屬對公務員所為之人事行政行為，依行政程序法第3條第3項
    第7款規定，不適用本法（行政程序法）第128條程序重開之
    規定，而否准原告程序重開之請求，自有違誤（至被告於復
    審程序另於92年11月6日提出補充答辯函，於原處分92年7月
    2日作成時，並不存在；且與原處分否准程序重開之依據與
    理由迥異）；復審決定未予糾正，亦有未洽。原告關於此部
    份之起訴，為有理由，自應將復審決定及原處分即被告92年
    7月2日北府人二字第0920394413號函予以撤銷，以資適法。
    至原告其餘請求，須其程序重開之申請符合行政程序法第
    128條之要件，即申請有理由後，再由原處分機關依同法第
    129條規定處理，本院不須予以論究；原告請求本院就該部
    份逕為判決，即非有據，應予駁回。
五、兩造其餘主張陳述，於判決結果不生影響，無庸一一論列，
    併予敘明。
據上論結，本件原告之訴為一部有理由，一部無理由，爰依行政
訴訟法第104條，民事訴訟法第79條但書，判決如主文。
中    華    民    國    94    年    3    月    17    日
                  第六庭審判長法  官   林樹埔
                              法  官　 曹瑞卿
                              法  官　 許瑞助
上為正本係照原本作成。
如不服本判決，應於送達後20日內，向本院提出上訴狀並表明上
訴理由，如於本判決宣示後送達前提起上訴者，應於判決送達後
20日內補提上訴理由書（須按他造人數附繕本）。
中    華    民    國    94    年    3    月    17    日
                              書記官   吳芳靜
